【裁判字號】    95,上,264
【裁判日期】    950926
【裁判案由】    遷移骨灰罈等
【裁判全文】
臺灣高等法院民事判決                   95年度上字第264號
上  訴  人  社團法人台灣萬佛會
法定代理人  丁○○○
訴訟代理人  黃勝文律師
            陳怡珍律師
            李進成律師
被 上 訴人  甲○
            乙○○
            丙○
共      同
訴訟代理人  郭明松律師
上列當事人間請求遷移骨灰罈等事件，上訴人對於中華民國
94年12月19日臺灣板橋地方法院93年度訴字第823號第一審判決
提起上訴，本院於95年9月12日言詞辯論終結，判決如下：
    主  文
上訴駁回。
第二審訴訟費用由上訴人負擔。
    事實及理由
壹、程序部分：
    按「於能力、法定代理權或為訴訟所必要之允許有欠缺之人
    所為之訴訟行為，經取得能力之本人、取得法定代理權或允
    許之人、法定代理人或有允許權人之承認，溯及於行為時發
    生效力」，民事訴訟法第48條定有明文。查上訴人之法定代
    理權，先前誤載為陳欣儀，惟嗣後經取得法定代理權人丁○
    ○○之追認先前訴訟行為，溯及於行為時發生效力，先予敘
    明。
貳、實體部分：
一、上訴人起訴主張
  (一)被上訴人之祖先侯得、侯朝木、侯烏塗各裝置於一骨灰罈，
    訴外人侯石旺之男侯清、次男侯兩成、養女侯玉市，及侯朝
    木二名未取名之子，共同裝置於一座名為侯弟之骨灰罈，訴
    外人侯鶯於74年4月20日與蕭志宏簽訂切結書，約定將上開
    四座骨灰罈寄放於蕭志宏擔任住持之龍泉山寺，並每月支付
    功德金新台幣（下同）3千元，嗣蕭志宏於91年4月1日將龍
    泉山寺贈與台灣萬佛會，並於不詳時日將上開功德金債權讓
    與台萬佛會。因台灣萬佛會已取得龍泉山寺之所有權，被上
    訴人所有之四座骨灰罈置放於龍泉山寺，係屬無權占用龍泉
    山寺，上訴人自得請求被上訴人取回四座骨灰罈，又被上訴
    人已積欠20年之功德金未繳，上訴人亦得請求被上訴人給付
    18萬元本息。
  (二)民國83年間，桃園縣龜山鄉公所並無侯得、侯烏塗、侯石旺
    等骨灰罈移至之桃園縣龜山鄉第三公墓之埋葬許可證資料，
    此有桃園縣龜山鄉公所95年7月12日桃龜鄉民字第095001950
    4號函覆在卷可稽，直接證實被上訴人上開陳述皆屬謊言，
    實乃臨訟卸責之詞，被上訴人等根本從未祭祀祖先侯得、侯
    烏塗、侯石旺等之骨灰罈。被上訴人於上開函覆後，竟於95
    年8月10日具狀改稱：由上訴人甲○之子侯勝德於民國83年6
    月，將先祖侯得、侯烏塗、侯石旺、侯曾梅子及劉乞等五座
    骨灰罈，委由搬運工人袁振富遷移至桃園縣龜山鄉第三公墓
    「鄰近私人福地」之歷代高曾祖考侯公媽佳城中安置，惟因
    該福地並無門牌號碼，沒有正確地址，稱以桃園縣龜山鄉第
    三公墓，係為方便計云云，實無足採。
  (三)被上訴人雖舉證人袁振富證稱有將靈骨罈安葬在第三公墓，
    惟其於警局證稱：「共有五罈，都是侯家的祖先，我不知道
    是內裝何人。」（見台北縣政府警察局三峽分局刑事案件報
    告書袁振富調查筆錄），是袁振富根本不清楚所搬運之骨灰
    罈係何人所有，即不容被上訴人任意張冠李戴，甚且，依據
    袁振富之證詞，係將五座骨灰罈搬運到「第三公墓」停放安
    葬，顯與被上訴人等事後改口所稱之「私人福地」，顯不相
    符，袁振富所言亦證被上訴人等陳述之不實，況袁振富係被
    上訴人之鄰居，證詞亦有偏頗之虞，應不足採。
  (四)侯鶯前來寄放骨灰罈一事，有證人釋迦聖姿及林金永可證，
    依據釋迦聖姿（俗名王秀蓮）於93年8月2日三峽分局偵訊時
    問：「請詳述侯鶯攜帶遺骨至龍泉山寺之情形，尚有何人在
    場？」答：「我有看到  侯鶯前來寺裡，但侯鶯與我師傅（
    丁○○○法師俗名蕭志宏）洽談時，我並不在場，事後我師
    父在清洗、曬乾遺骨時，我與另一信徒林金永在場協助。」
    （三峽分局刑事組釋迦聖姿調查筆錄）。林金永於93年8月2
    日三峽分局偵訊時問：「請詳述侯鶯攜帶遺骨至龍泉山寺之
    情形，尚有何人在場？」答：「我有看到侯鶯前來寺裡，但
    侯鶯與我師傅（丁○○○法師俗名蕭志宏）洽談時，我並不
    在場，事後我師父在清洗、曬乾遺骨時，我與另一師父俗名
    王秀蓮在場協助，當時宗聖法師有告知我們該遺骨是侯鶯之
    祖先。」上開兩位證人親自參與協助清洗、曬乾遺骨之過程
    ，並親眼見聞侯鶯上山拜見丁○○○師，可證其實。
  (五)侯鶯與丁○○○於74年間約定，丁○○○允諾代為保管前揭
    骨灰罈，侯鶯於取回骨灰罈時，須給付每個月新台幣3000元
    功德金一事，有雙方於74年4月20日簽訂之切結書可稽，其
    上並有按押侯鶯本人之指紋，可徵其實，上訴人亦庭呈切結
    書原本到院，供鈞院及對造勘驗；又上開切結書係以「巨撼
    牌HC-928型電腦式中文打字機」製作而成，亦有上訴人所提
    呈照片四幀可稽，目前該機器雖已無法使用，仍存放於寺中
    ，當初係因上訴人為發揚佛法，乃決定於71年間發行「真言
    佛教」雜誌，為讓師父得以自行在佛寺內擅打內容之用，向
    紘常企業有限公司購買機器，由師父於寺內繕打內容後，交
    由桂都印刷事業公司大量印刷，該電腦式打字機體積雖龐大
    ，操作卻十分簡易，當時上訴人與其他人所訂定之文書，亦
    以打字機製作而成，茲提出上訴人於73年間與訴外人王溪水
    所訂定之耕作權及地上物買賣契約證書為證，又被上訴人所
    提出上證一即鈞院94年度上字第921號民事判決，其內容謂
    ：「當時電腦僅科學研究及學術單位使用…但中英文打字機
    並無可能將字體區分為各種大小，所有字體應均為同一號字
    ，而上揭契約書中至少使用3種不同大小字體，此種功能應
    非中文打字機所能達成。」惟查：上開判決何以逕自認定打
    字機並無調整字體大小之功能，其理由根據何在？又何以認
    定上訴人無法擁有電腦式打字機，其認定不僅顯與事實相悖
    ，亦且毫無根據，均屬臆測之詞，上訴人要難甘服，該判決
    對此未加查證，驟為認定，實不應作為佐證。爰聲明(一)原判
    決廢棄。(二)被上訴人應共同將存放於上訴人處之四座骨灰罈
    （侯得骨灰罈一座、侯朝木乙座、侯烏塗乙座、侯弟乙座）
    遷移(三)被上訴人應共同給付上訴人18萬元，及自起訴狀繕本
    送達翌日起至清償日止按年息百分之五計算之利息。
二、被上訴人則抗辯：
  (一)按被上訴人乙○○及丙○之先祖候朝木於民國47年3月13日
    往生後，隨即安葬於台北縣土城市，由被上訴人候燦增、丙
    ○及母親候鶯供奉祭拜，至今未曾遷移。另被上訴人甲○之
    先祖候得於民國18年7月6日（昭和四年）往生，候烏塗於民
    國36年3月11日往生，連同先人侯曾梅仔（候石旺之妻子）
    、劉乞（候石旺之岳父），均先安葬於台北縣鶯歌鎮尖山公
    墓，由被上訴人甲○及其父候石旺（即候得之次子）供奉祭
    拜。候石旺亡生後，嗣由上訴人甲○之子侯德勝於民國83年
    6月，將先祖候得、候烏塗、候石旺、侯曾梅仔（候石旺之
    妻子）、劉乞（候石旺之岳父）等五座骨灰譚，委由搬運工
    人袁振富，遷移至桃園縣龜山鄉第三公墓鄰近之私人福地之
    歷代高曾祖考候公媽佳城中安置，惟因該福地並無門牌號碼
    ，沒有正確地址，且鄰近具指標作用之第三公墓，遂至第三
    公墓安葬。故被上訴人先祖侯得等三座骨灰罈，一直以來均
    係由被上訴人供奉、祭拜，上訴人主張放置於其寺中，純屬
    子虛烏有之事，顯不可採信，應由上訴人負舉證責任。
  (二)上訴人主張系爭骨灰罈有四座，與其所提偽造之切結書上載
    明之三座，亦有不同，況上訴人主張切結書以打字機打字，
    惟據鈞院當庭勘驗系爭切結書，確認該切結書背面並無打字
    拓印凸出痕跡，又打字機並無控制字體大小之功能，而系爭
    切結書標題『切結書』三字，以及『立切結書日期中華民國
    七十四年四月二十日』等文字，明顯與其「內文」、簽約當
    事人姓名等字體大小均不相同，豈可能係打字機所製作，上
    訴人固於95年6月26日主張：「民國71年向紘常企業有限公
    司購買『巨撼牌HC-928型電腦中文打字機』，並稱該式打字
    機不僅可變化字體大小，且印刷用打字機製作之文件背面凸
    出本不明顯，又妥善保管切結書加以護背，因此背面凸出經
    過高溫之後亦遭壓平，故切結書背後方無凸出」云云，惟該
    『巨撼牌HC-928型電腦中文打字機』，上訴人僅提出幾張打
    字機照片，並陳明打字機已無法使用，則該打字機是否民國
    71年即已生產？上訴人是否於71年便有此打字機？該打字機
    是否有變化字體大小功能？均無法舉證以實其說另查系爭74
    年之切結書內容非繁複，且係信眾就骨灰存放寺方之一般事
    務，並非重要爭議之事件，丁○○○捨一般之文字書寫方式
    ，改以操作複雜之電腦打字機為之，實與常情有違。
  (三)依上訴人所提出之切結書內容，偽載民國74年4月20日侯鶯
    所寄放之3個骨灰罈每月須繳納高達3,000元整之清潔費、功
    德金，惟依行政院所頒佈之「全國軍公教員工待遇支給要點
    」中74年度公務人員薪俸額標準表，關於分類職位公務人員
    四等之薪資僅約為7、8千元左右，反觀此切結內容僅係寄放
    骨灰罈，每一個骨灰罈每月竟須1千元，則10年豈非要12萬
    元之天價。以當時侯鶯之經濟能力不佳，根本不可能書立此
    天價之切結書。另依現今之物價指數，一般供永久使用之靈
    骨塔包含清潔費與公德金之收費，亦不過僅約為三萬至六萬
    元不等之價位而已，而本件僅係寄放一個小小之骨灰罈，30
    年竟須數十萬元之價金，不合常理甚明，亦足證系爭切結書
    並非真正。
  (四)上訴人之寺廟係無權占用被上訴人之土地，業經鈞院另案審
    認判決上訴人敗訴在案，應拆屋還地予被上訴人（前被上證
    一），而上訴人又自稱系爭骨灰罈放置於此地，則上訴人訴
    請給付18萬元及利息部份，更無理由。
  (五)釋迦聖姿即王秀蓮等人於三峽分局之陳述內容：（「請詳述
    侯鶯攜帶遺骨前來貴寺之情形？尚有何人在場？」）答稱：
    「我有看到侯鶯前來寺內，但侯鶯與我師父（丁○○○法師
    俗名蕭志宏）洽談時，我並不在場，事後我師父在清洗、曬
    乾遺骨時，我與另一信徒林金永在場協助。」云云。惟查：
    按彼等既然均是上訴人即萬佛會之成員，其立場顯有偏頗之
    虞。且其所為之陳述亦均係傳聞轉述之詞，不得採為證據。
    況被上訴人否認先祖侯鶯有單獨前往上訴人寺廟，蓋因該切
    結書記載製作日期為民國74年4月20日，當時候鶯之子即被
    上訴人候燦增已33歲、被上訴人丙○已30歲，正值壯年，家
    中生計均係由被上訴人兩人負責。反觀訴外人候鶯當時有病
    在身臥病在床，豈可能自行前往立切結書？
  (六)按債權之讓與，非經讓與人或受讓人通知債務人，對於債務
    人不生效力，民法第297條第1項前段定有明文。上訴人雖主
    張蕭志宏 (即丁○○○)將74年4月20日切結書所載之各期功
    德金債權轉讓與被上訴人，並提出93年3月30日仁奕律師事
    務所函為證。惟上開切結書並非真正，退步言之，縱令屬實
    ，該函僅記載「台端先人侯鶯於民國74年間將令先祖靈骨罈
    存放本會已滿20年」等語，並未載明台灣萬佛會受讓蕭志宏
    功德金之債權。則蕭志宏與上訴人均未將功德金債權轉讓之
    事實通知被上訴人，亦不生債權讓與之效力。且蕭志宏復於
    原審93年6月17日審理時就上開切結書之權利義務關係，達
    成私法上和解，拋棄上開切結書上各期功德金之債權，因此
    ，縱認上開切結書係屬真正，蕭志宏 (即釋宗聖)對於被上
    訴人之各期功德全債權亦已因拋棄而消滅，上訴人自不得以
    其曾受讓蕭志宏各期功德金債權等語對抗被上訴人。
    並聲明(一)上訴駁回。(二)如受不利判決，願供擔保請准宣告免
    假執行。
三、上訴人起訴主張被上訴人之祖先侯得、侯朝木、侯烏塗各裝
    置於一骨灰罈，訴外人侯石旺之男侯清、次男侯兩成、養女
    侯玉市，及侯朝木二名未取名之子，共同裝置於一座名為侯
    弟之骨灰罈，訴外人侯鶯於74年4月20日與蕭志宏簽訂切結
    書，約定將上開四座骨灰罈寄放於蕭志宏擔任住持之龍泉山
    寺，並每月支付功德金3千元，嗣蕭志宏於91年4月1日將龍
    泉山寺贈與台灣萬佛會，並於不詳時日將上開功德金債權讓
    與台萬佛會。因台灣萬佛會已取得龍泉山寺之所有權，被上
    訴人所有之四座骨灰罈置放於龍泉山寺，係屬無權占用龍泉
    山寺，上訴人自得請求被上訴人取回四座骨灰罈，又被上訴
    人已積欠20年之功德金未繳，上訴人亦得請求被上訴人給付
    120萬元。為此，依據所有權與切結書之法律關係，請求被
    上訴人遷走上開四座骨灰罈，暨給付18萬元本息，被上訴人
    否認上情，並以前詞置辯，經查：
  (一)按當事人主張有利於己之事實者，就其事實有舉證責任，民
    事訴訟法第277條前段訂有明文。故民事訴訟如係由原告主
    張權利者，應先由原告負舉證之責，若原告先不能舉證，以
    證實自己主張之事實為真實，則被告就其抗辯事實即令不能
    舉證，或其所舉證據尚有疵累，亦應駁回原告之請求。又原
    告於其所主張之起訴原因，不能為相當之證明，而被告就其
    抗辯事實，已有相當之反證者，當然駁回原告之請求，最高
    法院17年上字第917號、20年上字第2466號早有判例可循。
    本件上訴人就其主張有利事實未舉證以實其說，而被上訴人
    則有明確之證，況且被上訴人之反證，縱有疵累，依照上引
    判例，亦無強令被上訴人須補具完整之反證，而仍應駁回上
    訴人之上訴。
  (二)上訴人主張被上訴人應取回之系爭骨灰罈有四座（侯得、侯
    朝木、侯烏塗、侯弟），惟被上訴人否認上訴人所提系爭切
    結書為真正，且較之系爭切結書上僅載明之三座骨灰（侯得
    、侯朝木、侯烏塗）已有不同，候鶯若有攜骨灰前往寺方，
    豈有不載明侯弟骨灰之理？雖上訴人主張係於切結書完成後
    ，侯鶯又移來早夭兒之骨灰，因幼童腐化所剩遺骨不多，故
    將早夭兒之骨灰放在一起，取名為侯弟云云（見本院卷第60
    頁），惟既另增一幼兒骨灰，仍係獨立人之骨灰，以先前寄
    放骨灰需書立切結書，豈有不另立切結書或約明功德金之理
    ？另被上訴人於原審即主張74年間電腦並不普遍，一般廟宇
    如何有先進之電腦設備打字立切結書（見原審卷第37頁背面
    ），上訴人就此並無答辯，嗣於本院始主張系爭切結書以打
    字機打字，惟據本院當庭勘驗系爭切結書，該切結書背面並
    無打字拓印凸出痕跡（見本院卷第48頁背面），且系爭切結
    書標題『切結書』三字、『立切結書日期中華民國七十四年
    四月二十日』以及「內文」、「姓名」等字體大小不相同，
    而當年打字機有無調整字體大小功能，未據上訴人舉證以實
    其說，上訴人固主張：「民國71年向紘常企業有限公司購買
    『巨撼牌HC-928型電腦中文打字機』，並稱該式打字機不僅
    可變化字體大小，且印刷用打字機製作之文件背面凸出本不
    明顯，又妥善保管切結書加以護背，因此背面凸出經過高溫
    之後亦遭壓平，故切結書背後方無凸出」云云，惟上訴人僅
    提出該『巨撼牌HC-928型電腦中文打字機』照片（見同上卷
    第68、69頁），惟該打字機是否民國71年即已生產？上訴人
    是否於71年便有此打字機？該打字機是否有變化字體大小功
    能？均無法舉證以實其說（見同上卷第85頁），況系爭74年
    之切結書內容非繁複，且係信眾就骨灰存放寺方之一般事務
    ，並非重要爭議之事件，丁○○○捨一般之文字書寫方式，
    改以操作複雜之電腦打字機為之，實與常情有違。上訴人雖
    主張電腦打字機器雖已無法使用，仍存放於寺中，當初係因
    上訴人為發揚佛法，乃決定於71年間發行「真言佛教」雜誌
    ，為讓師父得以自行在佛寺內擅打內容之用，向紘常企業有
    限公司購買機器，由師父於寺內繕打內容後，交由桂都印刷
    事業公司大量印刷，該電腦式打字機體積雖龐大，操作卻十
    分簡易云云，並舉真言佛教雜誌第31期影本為證（見本院卷
    66、67頁），惟上訴人並未舉證證明其於71年間購買電腦打
    字機已如前述，再參諸上開雜誌第31期封面，左下角內容為
    ：「印刷：桂都印刷事業公司」，顯見此雜誌並非上訴人自
    版印刷，縱當時有該先進機種存在僅可能裝置於大型專門印
    刷公司中。上訴人聲稱該『巨撼牌HC-928型電腦中文打字機
    』置於寺廟，於侯鶯前來寄放骨灰罈時，以此機器製作系爭
    切結書，亦明顯違背常理，不足採信。上訴人雖再稱「其於
    73年間與訴外人王溪水所訂定之耕作權及地上物買賣契約書
    ，均以相同機器製作而成，以佐證系爭文書真正」云云，並
    提出耕作權及地上物買賣契約證書為證（見本院卷第43頁）
    ，然被上訴人否認上開證書為真正，上訴人未舉證其他以證
    明真正，況見證人王江全復證述簽約時其並不在場（見本院
    94年度上字第921號判決第12頁，本院卷第102頁），復以肉
    眼觀察兩文書關於標題「書」字體、粗細不同，另簽名處之
    「台灣萬佛會龍泉山寺」字形並不完全相同，尚無從憑依上
    開買賣證書，認系爭切結書為真正。
  (三)次依上訴人所提出之切結書內容，侯鶯所寄放之3個骨灰罈
    每月須繳納高達3,000元之清潔費、公德金。然參諸74年度
    公務人員薪俸額標準表，關於分類職位公務人員四等之薪資
    僅約為7、8千元左右，有行政院所頒佈之「全國軍公教員工
    待遇支給要點」可按（見本院卷第128至132頁），而切結書
    約定係寄放骨灰罈並祭祀等，每月竟須繳納高達3,000元費
    用，以當時經濟環境，且切結書載明侯鶯手上不便等語，寺
    方及侯鶯實不可能收取或繳納如此高額費用，故被上訴人抗
    辯侯鶯與寺方不可能簽立切結書等語，尚非不可採信，上訴
    人主張切結書係屬真正，洵屬無據。
  (四)上訴人雖舉證人王秀蓮、林金永證稱侯鶯確有簽立切結書云
    云，惟據伊等於三峽分局之陳述（問：「請詳述侯鶯攜帶遺
    骨前來貴寺之情形？尚有何人在場？」）「我有看到侯鶯前
    來寺內，但侯鶯與我師父（丁○○○法師俗名蕭志宏）洽談
    時，我並不在場，事後我師父在清洗、曬乾遺骨時，我與另
    一信徒林金永在場協助。」等語。林金永答：「我有看到侯
    鶯前來寺裡，但侯鶯  與我師傅（丁○○○法師俗名蕭志宏
    ）洽談時，我並不在場，事後我師父在清洗、曬乾遺骨時，
    我與另一師父俗名王秀蓮在場協助，當時宗聖法師有告知我
    們該遺骨是侯鶯之祖先。」惟證人既未親見侯鶯攜帶遺骨並
    與丁○○○簽立切結書，伊所為陳述係傳聞轉述之詞，雖事
    後伊等有幫助清洗遺骨等行為，亦難證明係侯鶯所攜往之遺
    骨，故證人證言已非可採，
  (五)被上訴人抗辯被上訴人乙○○及丙○之先祖候朝木於47年3
    月13日往生後，隨即安葬於台北縣土城市，由被上訴人候燦
    增、丙○及母親候鶯供奉祭拜，至今未曾遷移。另被上訴人
    甲○之先祖候得於18年7月6日（昭和四年）往生，候烏塗於
    民國36年3月11日往生，連同先人侯曾梅仔（候石旺之妻子
    ）、劉乞（候石旺之岳父），均先安葬於台北縣鶯歌鎮尖山
    公墓，由被上訴人甲○及其父候石旺（即候得之次子）供奉
    祭拜。候石旺亡生後，嗣由被上訴人甲○之子侯德勝於83年
    6月，將先祖候得、候烏塗、候石旺、侯曾梅仔（候石旺之
    妻子）、劉乞（候石旺之岳父）等五座骨灰譚，委由搬運工
    人袁振富，遷移至桃園縣龜山鄉第三公墓鄰近之私人福地之
    歷代高曾祖考候公媽佳城中安置，惟因該福地並無門牌號碼
    ，沒有正確地址，且鄰近具指標作用之第三公墓，遂稱至第
    三公墓安葬。故被上訴人先祖侯得等三座骨灰罈，一直以來
    均係由被上訴人供奉、祭拜，上訴人主張放置於其寺中，純
    屬子虛烏有之事等語，上訴人雖主張83年間，桃園縣龜山鄉
    公所並無侯得、侯烏塗、侯石旺等骨灰罈移至之桃園縣龜山
    鄉第三公墓之埋葬許可證資料，有桃園縣龜山鄉公所95年7
    月12日桃龜鄉民字第0950019504號函覆在卷可稽，被上訴人
    等根本從未祭祀祖先侯得、侯烏塗、侯石旺等之骨灰罈。被
    上訴人於上開函覆後，竟於95年8月10日具狀改稱：由上訴
    人甲○之子侯勝德於民國83年6月，將先祖侯得、侯烏塗、
    侯石旺、侯曾梅子及劉乞等五座骨灰罈，委由搬運工人袁振
    富遷移至桃園縣龜山鄉第三公墓「鄰近私人福地」之歷代高
    曾祖考侯公媽佳城中安置，惟因該福地並無門牌號碼，沒有
    正確地址，稱以桃園縣龜山鄉第三公墓，係為方便計云云，
    實無足採等語，惟查被上訴人先祖上述五座骨灰罈安置部分
    業據搬運工人袁振富於93年8月10日三峽分局偵訊時問：「
    甲○及侯德勝稱於八十三年間他們遷移祖先靈骨時是由你搬
    運是否屬實？」證稱：「是的」。問：「當初你共搬運幾具
    靈骨罈，分別為何人？」；答稱：「共有五罈，都是侯家的
    祖先，我不知道是內裝何人。」問：「由何地搬運到何地？
    安葬時內有幾具遺骨？分別為何人？」；答「四具靈骨罈由
    鶯歌鎮尖山公墓，另一具由龜山鄉第一公墓搬運至龜山鄉第
    三公墓停放安葬，共有五具靈骨入土安葬，內裝何人我不清
    楚」。問：「搬運時甲○有無告知要搬運那幾具靈骨？」；
    答：「有告知但忘記了，只記得是侯家祖先」。（見臺灣板
    橋地方法院檢察署93他字7182號偵查卷第44頁），故被上訴
    人抗辯確有安置本件祖先靈骨，並非不可採信。雖證人及被
    上訴人原係稱安葬在第三公墓，嗣改稱因沒有正確地址，故
    以附近具有指標之第三公墓稱之，縱地點有變易，仍不影響
    被上訴人確有安葬祖先靈骨，並無棄置祖先靈骨之情事。況
    系爭切結書並非真正，如前所述，揆諸首揭判例意旨，上訴
    人尚不能證實自己主張之事實為真實，則被上訴人就其抗辯
    事實即令不能舉證，或其所舉證據尚有疵累，亦應駁回上訴
    人之請求。
四、從而，上訴人依據切結書、債權讓與及所有權之法律關係請
    求被上訴人遷走系爭四座骨灰罈，並共同給付積欠18萬元本
    息，均無理由，應予駁回。原審為上訴人敗訴之判決，及駁
    回其假執行之聲請，並無不合。上訴意旨指摘原判決不當，
    求予廢棄改判，為無理由，應予駁回。
五、據上論結，本件上訴為無理由，依民事訴訟法第449條第1項
    、第78條，判決如主文。
中    華    民    國    95    年    9    月    26     日
                    民事第十三庭
                        審判長法  官  陳昆煇
                              法  官  陳駿璧
                              法  官  李錦美
正本係照原本作成。
如不服本判決，應於收受送達後20日內向本院提出上訴書狀，其
未表明上訴理由者，應於提出上訴後20日內向本院補提理由書狀
（均須按他造當事人之人數附繕本）上訴時應提出委任律師或具
有律師資格之人之委任狀；委任有律師資格者，另應附具律師資
格證書及釋明委任人與受任人有民事訴訟法第466條之1第1項但
書或第2項（詳附註）所定關係之釋明文書影本。
中    華    民    國    95    年    9     月    26    日
                              書記官  鐘秀娥
附註：
民事訴訟法第466條之1（第1項、第2項）：
對於第二審判決上訴，上訴人應委任律師為訴訟代理人。但上訴
人或其他法定代理人具有律師資格者，不在此限。
上訴人之配偶、三親等內之血親、二親等內之姻親，或上訴人為
法人、中央或地方機關時，其所屬專任人員具有律師資格並經法
院認為適當者，亦得為第三審訴訟代理人。


司法院資訊處製作；財團法人民間司法改革基金會備份。
